【裁判字號】    90,台非,235
【裁判日期】    900713
【裁判案由】    過失致人於死
【裁判全文】
最高法院刑事判決                                  九十年度台非字第二三五號
    上  訴  人  最高法院檢察署檢察總長
    被      告  甲○○
右上訴人因被告過失致人於死案件，對於台灣高等法院中華民國九十年三月十三日第
二審確定判決（八十九年度交上易字第三九七號，起訴案號：台灣桃園地方法院檢察
署八十八年度偵字第一一一三八號），認為違法，提起非常上訴，本院判決如左：
    主  文
原判決撤銷，由台灣高等法院依判決前之程序更為審判。
    理  由
非常上訴理由稱：「按判決不適用法則或適用法則不當者，為違背法令，刑事訴訟法
第三百七十八條定有明文。又對於未發覺之罪自首而受裁判者，減輕其刑，亦為刑法
第六十二條所明定。所謂『發覺』，係指有偵查犯罪職權之公務員已知悉犯罪事實及
『犯罪之人』者而言，復有貴院二十年上字第一七二一號判例可資參考。如交通警員
接獲路人報案某處發生車禍，於趕抵現場時，尚不知肇事者為何人以前，尚未發覺何
人犯罪，待訊問肇事者係何人，該肇事者立即表明『是我』，並聽候處理，接受裁判
，應認合於自首要件（台灣高等法院花蓮分院七十一年度法律座談會司法院研究意見
參照）。經查本件車禍發生後，不論受託報案人係受被告甲○○之託抑或自動報案，
惟於警員抵達現場時，尚未知犯罪之人等情，有警員許金平（及許鈞修）在檢察官訊
以『怎知肇事者？』答稱：『我一到就問肇事何人，在場的甲○○自稱是自小客車的
肇事人。』（見台灣桃園地方法院檢察署八十八年度相字第六七○號相驗卷宗第二十
二頁、地院卷第五十五頁反面）之供述足證。又被告亦自承於車禍發生後，立即下車
找電話叫救護車，剛好有路人經過，於是請託代打電話報案，其就站在原地等救護車
及警方來處理云云，旋於警員許金平到場處理，隨往清溪派出所製作筆錄（見同上卷
第七頁、第九頁）以觀，被告於有偵查犯罪職權之警員縱已知悉有發生車禍之犯罪事
實，惟尚未知悉犯罪之人時，對於未發覺之罪，明確表明是肇事者，聽候處理並接受
裁判，應已合乎自首之要件，原應依刑法第六十二條減輕其刑，惟原判決竟認非屬自
首情事，即有判決不適用法則之違誤。案經確定且對被告不利，爰依刑事訴訟法第四
百四十一條、第四百四十三條提起非常上訴，以資糾正及救濟」等語。
本院按對於未發覺之罪自首而受裁判者，依刑法第六十二條前段之規定，應予減輕其
刑。又最高法院對於非常上訴之調查，依刑事訴訟法第四百四十五條第一項之規定，
雖以非常上訴理由所指摘之事項為限，但依同條第二項規定準用同法第三百九十四條
之結果，關於訴訟程序及得依職權調查之事項，得調查事實。所謂得依職權調查之事
項，同法第三百七十九條第十款所稱「依本法應於審判期日調查之證據而未予調查」
，即屬其中之一。又依司法院大法官會議釋字第一八一號解釋，依法應於審判期日調
查之證據，未予調查，致適用法令違誤，而顯然於判決有影響者，該項確定判決，即
屬判決違背法令，應有刑事訴訟法第四百四十七條第一項第一款規定之適用。而所謂
依法應於審判期日調查之證據範圍，刑事訴訟法雖未定有明文，然依司法院大法官會
議釋字第二三八號解釋，係指該證據在客觀上為法院認定事實及適用法律之基礎者而
言。未經蒐集或調查之證據，為發現真實應行調查且事實上並非無調查之途徑者，當
亦包括之。被告是否「對於未發覺之罪自首而受裁判」，係應否依自首之規定減輕其
刑之前提條件，亦即法院應否適用刑法第六十二條之基礎，自係屬於應於審判期日調
查之證據範圍。本件原判決撤銷第一審之科刑判決，改判論被告甲○○以因過失致人
於死罪，處有期徒刑柒月。其於理由欄內說明「卷附道路交通事故調查報告表雖記載
本件車禍係由不詳姓名者受託報案，惟被告已自承（於肇事後）發現路旁有一開車之
女子手持行動電話，囑該女子代為報案，該女子答稱已報案等語，足徵被告所為，顯
與自首之規定不符，所辯曾託人報案，復留在現場等候員警處理，所為合於自首規定
云云，尚無可採」，因認第一審依自首之例減輕被告之刑，於法未合，為其撤銷第一
審判決之理由之一（見原判決理由二之(三)及三）。惟查刑法第六十二條所謂未發覺之
罪，凡有偵查犯罪職權之公務員不知有犯罪之事實，或雖知有犯罪事實，而不知犯人
為何人者，均屬之。而依卷內資料，證人即承辦警員許金平於檢察官偵查中證稱：「
我一到就問肇事何人，在場的甲○○自稱是自小客車的肇事人」等語（見影印相驗卷
第二十一頁背面），是本件車禍發生後，縱非由被告報案，然被告是否符合自首之要
件，應以該報案之人，是否於報案時，已告知警員肇事者為被告；亦即警員接獲民眾
之報案後，於被告自承肇事之前，是否已知悉被告係犯罪嫌疑人為斷。原審就此全未
調查審認，徒以本件車禍非由被告報案，即認被告非屬自首，顯有違誤。非常上訴理
由雖未指摘原判決有應調查之證據未予調查之違法，惟依前揭說明，原判決上開違背
法令之情形，於判決之結果顯有影響，自屬本院得依職權調查之範圍，仍應認非常上
訴為有理由。案經確定，且不利於被告，為期事實之真切並維持被告之審級利益，應
由本院將原判決撤銷，由原審法院依判決前之程序更為審判，以資救濟。
據上論結，應依刑事訴訟法第四百四十七條第二項前段，判決如主文。
中      華      民      國     九十     年      七      月     十三     日
                              最高法院刑事第十一庭
                                  審判長法官  林  增  福
                                        法官  邵  燕  玲
                                        法官  吳  昆  仁
                                        法官  陳  世  雄
                                        法官  惠  光  霞
      右正本證明與原本無異
                                              書  記  官
中      華      民      國     九十     年      七      月     十八     日


司法院資訊處製作；財團法人民間司法改革基金會備份。
